臺灣新北地方法院刑事判決
111年度訴字第157號
公  訴  人  臺灣新北地方檢察署檢察官
被      告  林志清




上列被告因詐欺等案件，經檢察官提起公訴（109年度偵緝字第3
664號），本院判決如下：
    主  文
林志清犯偽造有價證券罪，累犯，處有期徒刑壹年柒月；又犯偽
造有價證券罪，處有期徒刑壹年玖月。應執行有期徒刑壹年拾月
。
附表一所示本票上偽造發票人「林妍萱」、「林嘉琪」部分均沒
收；附表二所示借據上偽造之「林妍萱」、「林嘉琪」署名各壹
枚均沒收。未扣案之犯罪所得新臺幣柒拾肆萬壹仟玖佰參拾貳元
沒收，如全部或一部不能沒收或不宜執行沒收時，追徵其價額。
 
    事  實
一、林志清係日翊企業社之實際負責人（名義負責人為林志清之
    女林妍萱）。詎林志清因經營發生困難，急需資金周轉，竟
    基於意圖供行使而偽造有價證券、行使偽造私文書及詐欺取
    財之犯意，分別為下列行為：
　㈠於民國107年11月16日，明知未得林妍萱之同意或授權，仍於
    附表一編號1所示之本票、附表二編號1所示之借據上，偽簽
    「林妍萱」之署名及盜蓋「林妍萱」之印章（偽造署押及盜
    蓋印文數量均詳如附表一編號1及附表二編號1偽造署押及盜
    蓋印文欄所示），以此方式接續偽造如附表一編號1所示「
    林妍萱」與其同為發票人之本票，及如附表二編號1所示表
    彰「林妍萱」借款5萬元之借據，復持前開本票、借據向吳
    翠琴借款而行使之，致吳翠琴陷於錯誤，給付現金新臺幣（
    下同）5萬元予林志清，足以生損害於林妍萱及吳翠琴。
  ㈡於108年1月29日，明知未得林嘉琪之同意或授權，仍於附表
    一編號2所示之本票、附表二編號2所示之借據上，偽簽「林
    嘉琪」之署名及盜蓋「林嘉琪」之印章（偽造署押及盜蓋印
    文數量均詳如附表一編號2及附表二編號2偽造署押及盜蓋印
    文欄所示），以此方式接續偽造如附表一編號2所示「林嘉
    琪」與其同為發票人之本票，及如附表二編號2所示表彰「
    林嘉琪」為其借款保證人之借據，復持前開本票、借據向吳
    翠琴借款而行使之，致吳翠琴陷於錯誤，給付現金73萬1,93
    2元予林志清，足以生損害於林嘉琪及吳翠琴。
　　嗣經吳翠琴向林妍萱及林嘉琪催討上開款項，經林妍萱及林
    嘉琪表示均未有上開借款乙事，吳翠琴始悉受騙。
二、案經吳翠琴訴請臺灣新北地方檢察署檢察官偵查起訴。
    理  由
壹、證據能力部分：
一、按被告以外之人於審判外之陳述，雖不符刑事訴訟法第159
    條之1至第159條之4之規定，而經當事人於審判程序同意作
    為證據，法院審酌該言詞陳述或書面陳述作成時之情況，認
    為適當者，亦得為證據。又當事人、代理人或辯護人於法院
    調查證據時，知有第159條第1項不得為證據之情形，而未於
    言詞辯論終結前聲明異議者，視為有前項之同意，同法第15
    9條之5亦有明定。查本件檢察官及被告就本判決下列所引被
    告以外之人於審判外陳述之證據能力則未予爭執，迄至言詞
    辯論終結，亦均未對該等證據之證據能力聲明異議，本院審
    酌該些供述證據作成時，核無違法取證或其他瑕疵，認為以
    之作為本案之證據亦屬適當，認均有證據能力。
二、另本件認定事實引用之卷內其餘非供述證據部分，與本案均
    有關連性，亦無證據證明係實施刑事訴訟程序之公務員以不
    法方式所取得，依刑事訴訟法第158條之4之反面解釋，當有
    證據能力，復於本院審理時，提示並告以要旨，自得為證據
    使用。
貳、實體方面：
一、認定犯罪事實所憑之證據及理由：
　　上揭犯罪事實，業據被告於偵查及本院審理中坦承不諱（見
    109年度偵緝字第3664號卷第67頁、本院訴字卷第47、50、9
    5頁），核與證人即告訴人吳素琴於偵查中之證述相符（見1
    09年度偵字第11745號卷第7頁、109年度偵緝字第3664號卷
    第11至12頁），並有如附表一所示之本票、附表二所示之借
    據影本各2紙、日翊企業社之商業登記基本資料1紙、本院板
    橋簡易庭108年度板簡字第2508號、第2523號卷宗可佐，足
    認被告上開任意性自白與事實相符，堪以採信。本案事證明
    確，被告上開犯行堪以認定，應予依法論科。
二、論罪科刑：
  ㈠按被告行為後，刑法第201條雖於108年12月25日經修正公布
    ，並於108年12月27日施行，惟審酌該條之構成要件及刑度
    均無變動，修正內容僅針對罰金文字上有所修正，且罰金之
    金額實質上亦未變動，而係將罰金數額調整換算後予以明定
    ，是此部分並無法律變更而需新舊法比較問題，應逕行適用
    裁判時之現行法。
  ㈡核被告就事實欄一㈠、㈡所為，均係犯刑法第201條第1項之偽
    造有價證券罪、同法第216條、第210條之行使偽造私文書罪
    及同法第339條第1項之詐欺取財罪。
  ㈢被告偽造「林妍萱」、「林嘉琪」之署名及盜用印章，均屬
    偽造有價證券及偽造私文書之階段行為；又行使偽造有價證
    券及偽造私文書之低度行為，應分別為偽造有價證券及行使
    偽造私文書之高度行為所吸收，皆不另論罪。
  ㈣被告係以一行為同時觸犯偽造有價證券罪、行使偽造私文書
    罪及詐欺取財罪，為想像競合犯，應從一重之偽造有價證券
    罪處斷。
  ㈤被告所犯上開2次偽造有價證券罪間，犯意各別，行為互殊，
    應予分論併罰。
  ㈥按偽造有價證券罪之法定刑為「3年以上10年以下有期徒刑，
    得併科9萬元以下罰金」，然同為偽造有價證券之人，其原
    因動機不一，犯罪情節未必盡同，或有專以偽造大量之有價
    證券販售圖利，甚或僅止於作為清償債務之擔保或清償債務
    之用，其偽造有價證券行為所造成危害社會之程度自屬有異
    ，法律科處此類犯罪，所設之法定最低本刑卻同為「3 年以
    上有期徒刑」，不可謂不重。於此情形，自非不可依客觀之
    犯行與主觀之惡性二者加以考量其情狀，是否有可憫恕之處
    ，適用刑法第59條之規定酌量減輕其刑，期使個案裁判之量
    刑，能斟酌至當，符合罪刑相當原則及比例、平等原則。查
    被告雖於如附表一所示本票上偽造以「林妍萱」、「林嘉琪
    」為共同發票人，然其於簽發本票之際，亦有將其自身列為
    發票人，足認被告本即有償還債務之意願，且本案偽造之本
    票數量僅有2張，票面金額非屬鉅額，又係作為借款之擔保
    ，而未有經轉讓、流通而為第三人取得之情事存在，對市場
    交易秩序所造成之危害性，與一般智慧或財產犯罪，大量偽
    造有價證券以之販賣或詐欺之情形，尚屬有間，其主觀惡性
    及客觀危害之情節，均尚非重大，且被告犯後坦承犯行，並
    與告訴人達成和解，有本院調解筆錄1份附卷可憑，且已履
    行部分賠償，犯罪後之態度良好，如逕行科予重刑，未免過
    苛。本院綜合上開各情，認被告之犯罪情節，若科以該條之
    法定最輕本刑3年有期徒刑，實屬情輕法重，難謂符合罪刑
    相當性及比例原則，是被告之犯罪情狀，在客觀上足以使人
    感覺過苛而引起一般之同情，尚非無可憫恕，爰依刑法第59
    條規定，均酌予減輕其刑，並依法先加後減之。
　㈦爰以行為人之責任為基礎，審酌被告因急需資金周轉，而冒
    用被害人林妍萱、林嘉琪之名義，偽造本票及借據，並持之
    向告訴人借款，足生損害於告訴人及被害人2人，並導致被
    害人2人遭追索及求償之風險，所為實不足取，惟念被告犯
    後坦承犯行，且已與告訴人達成和解，有本院調解筆錄1份
    在卷可稽，並履行部分賠償，而獲得告訴人之原諒，兼衡被
    告之犯罪動機、目的、手段，暨被告高職肄業之智識程度、
    現以大型遊覽車噴漆為業，月收入約3、4萬元之家庭經濟狀
    況（見本院訴字卷第96頁）等一切情狀，分別量處如主文所
    示之刑，並定其應執行之刑。
　㈧按緩刑之宣告，以被告受2年以下有期徒刑、拘役或罰金之宣
    告，而未曾因故意犯罪受有期徒刑以上刑之宣告，或前因故
    意犯罪受有期徒刑以上刑之宣告，執行完畢或赦免後，5年
    以內未曾因故意犯罪受有期徒刑以上刑之宣告者為限，刑法
    第74條第1項規定定有明文。查被告前因詐欺案件，經本院
    以106年度簡字第7986號判決判處有期徒刑4月確定，於107
    年6月25日易科罰金執行完畢；又因詐欺案件，經本院以110
    年度易字第456號判決判處有期徒刑4月，並經臺灣高等法院
    以110年度上易字第1922號判決上訴駁回等情，有臺灣高等
    法院被告前案紀錄表1份在卷可稽，顯與上開宣告緩刑要件
    不符，本案自無從為緩刑之諭知，併此敘明。
三、沒收：
　㈠按刑法第205條就偽造之有價證券，固規定不問屬於犯人與否
    ，均沒收之。惟在票據上簽名者，依票上所載文義負責，2
    人以上共同簽名者，應連帶負責。又票據之偽造或票據上簽
    名之偽造，不影響於真正簽名之效力，從而二人以上共同在
    本票之發票人欄簽名者，應連帶負發票人責任，倘其中部分
    共同發票人係偽造，因對於真正發票人部分仍屬有效，僅應
    將偽造發票人之部分宣告沒收，不得將該有價證券全部沒收
    ，而影響合法執票人對於真正發票人之票據權利（最高法院
    98年度台上字第6594號判決意旨參照）。附表一所示本票上
    有關偽造以「林妍萱」、「林嘉琪」為共同發票人之部分，
    依刑法第205條之規定，不問屬於犯人與否，均諭知沒收。
    至其餘發票人部分，既屬真正而仍為有效之票據，自不在應
    依法沒收之列。
　㈡按刑法第219條規定偽造之印文或署押，不問屬於犯人與否，
    沒收之。係採義務沒收主義，凡偽造之印文或署押，不論是
    否屬於犯人所有，亦不論有無搜獲扣案，苟不能證明其已滅
    失，均應依法宣告沒收（最高法院94年度台上字第3518號判
    決意旨參照）；又盜用他人真印章所蓋之印文，並非偽造印
    章之印文，不在刑法第219 條所定必須沒收之列（最高法院
    48年台上字第113 號判例參照）。查被告在附表二所示之借
    據上偽造「林妍萱」、「林嘉琪」之署名各1枚，均屬偽造
    之署押，不問屬於犯人與否，均應依刑法第219條之規定沒
    收之。至被告盜蓋在附表二所示借據上之「林妍萱」、「林
    嘉琪」之印文各1 枚，係被告盜用被害人林妍萱及林嘉琪之
    印章所蓋之印文，業經被告供述明確（見本院訴字卷第47、
    48頁），並非偽造印章之印文，爰不予宣告沒收；另未扣案
    如附表二所示之借據2紙，業經被告行使而交予告訴人，已
    非屬被告所有，自不予宣告沒收，附此敘明。
　㈢按刑法第38條之1 第5 項所謂實際合法發還，指因犯罪而生
    民事或公法請求權已經被實現而言，不以發還扣押物予原權
    利人為限，如財產犯罪，行為人已依和解條件履行賠償損害
    之情形亦屬之。犯罪所得已實際發還或賠償被害人者，法院
    自無再予宣告沒收或追徵之必要；倘行為人雖與被害人達成
    民事賠償和解，實際上未將和解金額給付被害人，或犯罪所
    得高於和解金額，法院對於未給付之和解金額或犯罪所得扣
    除和解金額之差額部分等未實際賠償之犯罪所得，自仍應諭
    知沒收或追徵（最高法院109年度台上字第531號判決意旨參
    照）。查被告自告訴人所詐得之現金5萬元及73萬1,932元，
    共78萬1,932元，均為被告之犯罪所得，原均應依刑法第38
    條之1第1 項、第3 項諭知沒收，並於全部或一部不能沒收
    時，追徵其價額。然考量被告業於本院審理時與告訴人達成
    和解，並於宣判時已依和解條件分期履行賠償共4 萬元，告
    訴人所受損害因已獲得部分填補，為免犯罪行為人遭受雙重
    剝奪，自應從被告犯罪實際所得中扣除，不予宣告沒收；其
    餘未扣案之犯罪所得74萬1,932元（即78萬1,932元-4萬元=7
    4萬1,932元），因被告尚未實際賠償告訴人，並無犯罪所得
    已實際合法發還告訴人之情事，為避免其無端坐享犯罪所得
    ，爰就此未扣案之犯罪所得，依刑法第38條之1 第1項前段
    、第3 項規定，對被告諭知沒收，於全部或一部不能沒收或
    不宜執行沒收時，追徵其價額。至檢察官執行沒收時，如被
    告已依前述和解條件賠償而實際發還予告訴人，自應由檢察
    官另行扣除，併此說明。 
據上論斷，應依刑事訴訟法第299條第1項前段，判決如主文。
本案經檢察官李秉錡提起公訴，檢察官陳炎辰到庭執行職務。
中　　華　　民　　國　 111　　年　　 4　　月　　28　　日
　　　　　　　　　刑事第十五庭 審判長法　 官　黃  湘  瑩
　　　　　　　　　                             
　　　　　　　　　                   法   官  游  涵  歆

                                     法   官  梁  世  樺
上列正本證明與原本無異。
如不服本判決，應於判決送達後20日內敘明上訴理由，向本院提
出上訴狀 (應附繕本) ，上訴於臺灣高等法院。其未敘述上訴理
由者，應於上訴期間屆滿後20日內向本院補提理由書「切勿逕送
上級法院」。
                                      書記官  廖宮仕
中　　華　　民　　國　　111 　年　　4 　　月　　28　　日

附錄本案論罪科刑法條全文：
中華民國刑法第201條
意圖供行使之用，而偽造、變造公債票、公司股票或其他有價證
券者，處3年以上10年以下有期徒刑，得併科9萬元以下罰金。
行使偽造、變造之公債票、公司股票或其他有價證券，或意圖供
行使之用而收集或交付於人者，處1年以上7年以下有期徒刑，得
併科9萬元以下罰金。

中華民國刑法第210條
偽造、變造私文書，足以生損害於公眾或他人者，處5年以下有
期徒刑。

中華民國刑法第216條
行使第210條至第215條之文書者，依偽造、變造文書或登載不實
事項或使登載不實事項之規定處斷。

中華民國刑法第339條
意圖為自己或第三人不法之所有，以詐術使人將本人或第三人之
物交付者，處5年以下有期徒刑、拘役或科或併科50萬元以下罰
金。
以前項方法得財產上不法之利益或使第三人得之者，亦同。
前二項之未遂犯罰之。

附表一：
編號 本票號碼 發票日 票面金額 (新臺幣) 發票人 偽造之署押及 盜蓋之印文 備註   到期日     1 CH546555 107年11月16日 5萬元 林志清 日翊企業社 林妍萱 ①偽造「林妍萱」署名1枚 ②盜蓋「林妍萱」印文1枚 109年度偵字第11745號卷第9頁   空白     2 TH0000000 108年1月29日 73萬1,932元 林志清 林嘉琪 盜蓋「林嘉琪」印文1枚 同上卷第9頁   108年4月10日     
附表二：
編號 文件 欄位 偽造之署押及 盜蓋之印文 備註 1 107年11月16日借據 借款人欄 ①偽造「林妍萱」署名1枚 ②盜蓋「林妍萱」印文1枚 109年度偵字第11745號卷第13頁 2 108年1月29日借據 保證人欄 ①偽造「林嘉琪」署名1枚 ②盜蓋「林妍萱」印文1枚 同上卷第15頁